【裁判字號】    98,重訴,297
【裁判日期】    990114
【裁判案由】    返還土地
【裁判全文】
臺灣高雄地方法院民事判決             98年度重訴字第297號
原      告  乙○○
            甲○○
            丙○○○
前列3 人共同
訴訟代理人  柯尊仁律師
被      告  丁○○
訴訟代理人  史乃文律師
            楊林澂律師
上列當事人間返還土地事件，本院民國98年12月31日言詞辯論終
結，判決如下：
    主      文
被告應將坐落高雄縣旗山鎮○○○段一一二地號土地面積八三五
平方公尺、一一二－一地號土地面積三八一二平方公尺、一一三
地號土地面積一０一０二平方公尺、一一三－四地號土地面積一
七０一平方公尺、一一三－十八地號土地面積十六平方公尺、一
一三－二二地號土地面積一五四平方公尺、一一三－二三地號土
地面積四八平方公尺、七八六－一地號土地面積五五一三平方公
尺各移轉登記應有部分四分之一予原告乙○○、甲○○、丙○○
○。
訴訟費用由被告負擔。
    事實及理由
一、本件原告起訴主張：兩造於民國76年9 月間共同出資購買坐
    落高雄縣旗山鎮○○○段11 2、112-1 、113 、113-4 、11
    3-18、11 3-22 、113-23、78 6-1地號8 筆土地（下稱系爭
    土地），每人持分各4 分之1 ，然因系爭土地地目為旱田，
    依修正前土地法第30條規定，私有農地所有權之移轉，其承
    受人以能自耕者為限，原告等人礙於無自耕農身份，故共同
    約定借用當時具有自耕農身份之被告名義，登記為所有權人
    ，並簽有土地持分合約書（下稱系爭合約書），約定系爭土
    地未辦裡分割前，其處分或異動非經兩造全體一致之同意，
    或經持有人以書面委託或授權時，不得單獨為之，系爭合約
    書並經臺灣高雄地方法院76年度認字第5326號認證。因禁止
    私人買賣農地之土地法第30條規定，業於89年1 月26日修正
    刪除，原告遂於98年6 月2 日，以存證信函向被告為終止系
    爭土地之借名登記契約，請求被告移轉登記，惟被告均置之
    不理。為此，爰依借名登記之法律關係提起本訴，並聲明：
    被告應將坐落高雄縣旗山鎮○○○段112 地號土地面積835
    平方公尺、112- 1地號土地面積3,812 平方公尺、113 地號
    土地面積10,102平方公尺、113-4 地號土地面積1,701 平方
    公尺、113-18地號土地面積16平方公尺、113-22地號土地面
    積154 平方公尺、113-23地號土地面積48平方公尺、786-1
    地號土地面積5,513 平方公尺各移轉登記應有部分4 分之1
    予原告乙○○、甲○○、丙○○○。
二、被告則以：系爭土地雖確為兩造於76年9 月間共同出資購買
    ，每人持分各4 分之1 ，惟按當事人為迴避強行法規之適用
    ，以迂迴方法達成該強行法規所禁止之相同效果之行為，乃
    學說上所稱之脫法行為，其所為之法律行為，自無加以保護
    之必要，自屬無效。本件原告既已自承兩造合資購買系爭土
    地時，因礙於本身無自耕農身份，無法受讓系爭土地之應有
    部分，為規避修正前土地法第30條第1 項規定，乃以被告名
    義與第三人簽訂系爭土地之買賣契約書，並以被告為系爭土
    地全部持分之登記名義人，是兩造間之借名登記契約已構成
    上開脫法行為，自無加以保護之必要，應認原告購買系爭土
    地應有部分係屬無效，原告不得請求被告將系爭土地之應有
    部分各移轉登記4 分之1 予原告等語，資為抗辯，並聲明：
    駁回原告之訴。
三、爭執與不爭執事項：
（一）不爭執部分：
    (一)本件無系爭土地買賣契約書，僅有認證書。
    (二)被告對原告主張共同出資購買系爭土地，應有部分各4 分
      之1 ，及以被告名義購得並借名登記在被告名下，原告並
      已於98年6 月2 日終止借名契約之事實不爭執。
    (三)系爭土地於買賣時締約時，僅被告與原土地之出賣人締結
      買賣契約。
（二）爭執部分：
      原告將系爭土地應有部分借名登記於被告名下，是否因構
      成脫法行為而無效？
四、本院之判斷：
（一）按所謂脫法行為係指當事人為迴避強行法規之適用，以迂
      迴方法達成該強行法規所禁止之相同效果之行為而言（最
      高法院94年度台上字第362 號判決意旨參照）。則當事人
      間之法律行為，是否應評價為脫法行為，自應一併審酌強
      行規定之法規意旨、當事人為法律行為後之客觀情狀等決
      之。次按，舊土地法第30條第1 項規定：「私有農地所有
      權之移轉，其承受人以能自耕者為限」，係就私有農地所
      有權移轉之物權行為所作之強制規定，約定負擔移轉該農
      地所有權之債權行為（如買賣），並不在限制之內，是關
      於農地之買賣，承買人雖無自耕能力，如約定由其指定登
      記與任何有自耕能力之第三人，或具體約定登記與有自耕
      能力之特定第三人，即非民法第246 條第1 項所稱以不能
      之給付為契約標的，難認其契約為無效。又上開舊土地法
      第30條第1 項之規定，其立法意旨在於貫徹耕者有其田之
      基本國策，防止農地由無自耕能力之人承受以供耕作以外
      之用途，藉以發揮農地之效用。故農地買受人依民法第26
      9 條規定指定第三人為登記名義人者，以該第三人亦以能
      自耕者為限。倘僅利用該第三人名義登記為所有人，實則
      未從事耕作者，則此契約無非為規避土地法第30條規定而
      訂立，應認係脫法行為而無效（最高法院81年度台上字第
      13 79 號判決意旨參照）。反之，苟買受人確有使所指定
      為登記名義人之人實際為農耕行為，且該登記名義人亦有
      自耕能力，客觀上自應認無違前述舊土地法第30條第1 項
      強制規定之法規意旨，自屬有效。
（二）經查，依兩造所不爭執之事實，在購買系爭土地時，係由
      被告與原系爭土地之出賣人締結買賣契約，而被告於向他
      人締結購買系爭土地之買賣契約時，係為有自耕能力之人
      ，則不論被告與第三人即系爭土地之原所有人所締結之債
      權買賣契約，及其後移轉系爭土地之物權行為，均屬有效
      應不待言。又被告雖爭執兩造間之內部借名登記之法律關
      係，應屬脫法行為而無效云云，然原告甲○○於本院審理
      時，已來院陳稱：當時買賣土地有打算種水果等語（見本
      院卷第54頁）；另被告亦已自承，系爭土地於買受後均有
      持續農作等語（見本院卷第64頁），且原告本件之請求，
      亦不否認被告確應擁有系爭土地1/4 所有權之情形下，顯
      見兩造間所訂定之借名登記契約，其目的並未逸脫出舊土
      地法第30條第1 項所定，使系爭土地維持農地農用之法規
      範意旨，與僅將系爭土地在名義上移轉與被告，然就有關
      系爭土地之管理、使用或處分，悉仍由原告等人自行為之
      之類如消極信託之法律關係有異，自難認係屬脫法行為，
      而應屬有效。被告辯稱兩造間借名登記之內部法律行為應
      屬脫法行為無效云云，自無理由。且由誠實信用原則之觀
      點及探求兩造間當事人之真意視之，兩造間既係共同出資
      購買系爭土地，並締結借名登記契約，在購買系爭土地並
      無違舊土地法第30條第1 項之法規範意旨之情形下，被告
      竟於事後主張借名登記契約應屬脫法行為而無效，自無予
      以保護之必要。
五、綜上所述，兩造間既確曾就系爭土地締結借名登記之契約，
    並經合法終止，又兩造間所締結之借名登記契約應認屬有效
    已如前述。從而，原告本於借名登記契約終止後之法律關係
    ，請求判決如主文所示，自有理由而應予准許。
據上論結，本件原告之訴為有理由，爰依民事訴訟法第78條，判
決如主文。
中    華    民    國    99    年    1     月    14    日
                      民事第六庭法  官  李怡諄
正本係照原本作成。
如不服本判決，應於送達後20日內，向本院提出上訴狀並表明上
訴理由，如於本判決宣示後送達前提起上訴者，應於判決送達後
10日內補提上訴理由書（須附繕本）。
中    華    民    國    99    年    1     月    14    日
                                書記官  陳建琪


司法院資訊處製作；財團法人民間司法改革基金會備份。
